【裁判字號】    89,台上,1458
【裁判日期】    890317
【裁判案由】    偽造文書
【裁判全文】
最高法院刑事判決                              八十九年度台上字第一四五八號
    上  訴  人  甲○○
右上訴人因偽造文書案件，不服臺灣高等法院，中華民國八十八年十一月二十四日第
二審更審判決（八十八年度上更(二)字第五三四號，起訴案號：臺灣桃園地方法院檢察
署八十三年度偵字第三八四五號），提起上訴，本院判決如左：
    主  文
上訴駁回。
    理  由
按刑事訴訟法第三百七十七條規定，上訴於第三審法院，非以判決違背法令為理由，
不得為之。是提起第三審上訴，應以原判決違背法令為理由，係屬法定要件。如果上
訴理由狀並未依據卷內訴訟資料，具體指摘原判決不適用何種法則或如何適用不當，
或所指摘原判決違法情事，顯與法律規定得為第三審上訴理由之違法情形，不相適合
時，均應認其上訴為違背法律上之程式，予以駁回。本件原判決撤銷第一審法院不當
之科刑判決，改判仍依想像競合犯，從一重論處上訴人甲○○共同連續行使偽造公文
書，足以生損害於公眾及他人罪刑（處有期徒刑一年二月）。上訴意旨略稱：共同被
告林龍興在偵查中雖供稱：「我只是交給司機去運貨，單子均是甲○○拿給我的」，
但其後在第一審法院審理時，則改稱：「王天明交給我單子，我交給司機載貨」、「
沒有（指上訴人在香港有無說要走私檳榔），當時是王天明叫他帶我去玩」、「我不
知道（指提貨之事是否與上訴人有關），我直至出國前二天，才由王天明介紹認識蔡
」、「提貨單是王天明交付，印章都蓋好才交給我的，是何人蓋的我不知道」，於上
訴審復供稱：「提單是王天明交給我，他不在或有事，會叫葉合釗交給我」，可見林
龍興在偵、審中之供述，顯不一致，原判決採信林龍興在偵查中之供述，於理由內敘
明林龍興在第一審及上訴審之供述，均屬迴護之詞，郤未就如何得此推論詳予說明，
且對此重要爭點未於審判期日調查，於法有違。再者共犯葉合釗在偵查中已供稱：「
音響，貨主均是李子賢」、「我貨交給楊啟昌，有送到康定路或建國北路橋下，再由
李子賢去那接貨」，嗣於第一審法院審理時，復證稱：「我是五月十一日後才見到甲
○○」，於法官詢以：「在偵查中說走私檳榔都是交由甲○○處理，是否如此﹖」，
則供稱：「我不知道，是王天明告訴我的」，其後在上訴審又稱：「是王天明交給我
（指提單等文書），我再交給林龍興」、「起訴後才認識甲○○」，則葉合釗既在本
案起訴後才認識上訴人，其在偵查中所以供稱走私檳榔均交由上訴人處理，全因王天
明告知，並非親身見聞，故其在偵查中之證述，應屬傳聞證據，不能據為不利於上訴
人之認定，原審未詳查葉合釗供述之真實性及何以前後不一，竟於判決理由二第一點
內記載「葉合釗於原審偵審中及本院前審審理時供承情節大致相符」，兼有判決不備
理由及調查職責未盡之違背法令。又證人林孝禮在偵查中雖證稱：「甲○○叫我載貨
，地點有樹林、林口、承德路等處，除林口、承德路外，樹林的地點我知道」，但在
上訴審調查時，則稱：「提單是林龍興交付，貨是要送給甲○○，調查局筆錄是警員
拿甲○○、林龍興之口卡放在桌上，我誤會他二人是同夥，才說是甲○○，實際上是
林龍興拿給我的」，可見其證言已有出入，實情如何，有詳查之必要，而林龍興就提
單究係何人交付，其前後之供述，亦不一致，原判決逕認「實則甲○○與林龍興係同
夥，由林龍興交給司機之進口貨提單及電腦放行單，係由甲○○交給林龍興」，有採
證違背證據法則、判決不備理由及未盡調查能事等違法。再證人王天明與上訴人間有
私人恩怨，且曾向上訴人勒索新臺幣（下同）十萬元，上訴人未如願給付，其始以虛
偽之證言誣陷上訴人，況且王天明在上訴審調查時，當法官詢以：「被告二人（指上
訴人及林龍興）有無參與偽造電腦放行通知單﹖」，又稱：「沒有」，而臺灣桃園地
方法院八十三年度訴字第七三六號判決，並未認定上訴人曾參與犯罪，該案係王天明
為向中正國際機場貨運站提領李子賢進口之音響器材，而偽造電腦放行單，與上訴人
並無關聯，則王天明前後歧異之證述，究以何者為真實，原判決何能以王天明已判決
確定，即認上訴人犯罪事證明確，皆有深入查明之必要云云。
惟查原判決係憑共犯王天明在第一審、上訴審、更一審、葉合釗於法務部調查局桃園
縣調查站（下稱桃園縣調查站）、上訴審、更一審、原審共同被告林龍興在偵查中之
供述、證人林孝禮、林喜堯在臺灣桃園地方法院檢察署八十二年偵字第一四七七六號
案內（下稱另案）之證述、臺北關稅局八十五年四月二十二日北普進字第八五一○二
二四四號函、經濟部國際貿易局八十六年三月二十一日貿一發字第○三○九三號函
、從共犯葉合釗家中搜得扣案之「台北關張鎮炘」圓戳、「台北關稅局進口組林子權
放行專用」戳記、「台北關放行貨物專用關防」公印各一枚、證人戴聰輝、呂文典、
林家讚、劉志傑、蘇永祥等人在臺灣桃園地方法院八十二年度訴字第二一六四號案內
之證述及附於該案卷內之法務部調查局第六處八十二年三月二十六日陸發技二字第五
四五號函、提單、華昇、至忠、永霖、誌晟等報關行真實之報關章印文各一份、共犯
王天明，葉合釗，業經判處罪刑確定，有原審法院八十三年度上訴字第四八九六號、
本院八十四年度台上字第五七二五號判決各一件在卷可稽等證據資料，認定上訴人有
其事實欄所載之偽造公文書及行使犯行。已於理由內詳敘其調查證據之結果及取捨證
據認定之理由。並就上訴人否認犯罪之辯解，認非可採，予以指駁。另敘明：「本件
走私進口之檳榔原產地究係中國大陸抑東南亞諸國，因李子賢匿居香港迄未到案，無
從查考，甲○○又稱：貨箱上貼的航空公司紙條是由香港來的，但檳榔產地我看不出
來，買貨的人說是泰國檳榔。姑不論其貨源來自何處，依台北關稅局八十五年四月二
十二日北普進字第八五一○二二四四號函復：該局通關流程紀錄，並無來函附件之電
腦放行資料。該批進口貨物未經報關程序，即遭偽造『本局進（轉）口貨物電腦放行
資料通知』提領貨物，致本局無從核估其關稅及貨物稅金額。則其每次走私進口之數
量、重量、價格若干？是否已逾公告數額，均無從查考，卷內且無任何資料可資科罰
之依據，尚難以其走私管制物品進口或以其係自淪陷區私運物品進入本國自由地區，
而論以懲治走私條例之罪，且公訴人就此部分亦未併予起訴，本院自無從一併審論」
、「被告（即上訴人，下同）被訴自民國八十二年五月二十二日起至同年六月二十七
日止，連續多次行使偽造公文書向中正國際機場貨運站提領貨物之犯行，因查無積極
證據足認被告確有參與，其此部分被訴之犯罪事實不能證明，惟公訴人認此部分與前
開有罪部分，有裁判上一罪之連續犯關係，爰不另為無罪之諭知」。就形式上觀察，
原判決並無判決不備理由、採證違反證據法則、未盡調查能事等違背法令之情形。至
於原審共同被告林龍興、共犯葉合釗、證人林孝禮等人之供述，雖皆有前後歧異之情
形，惟證據之取捨，屬事實審法院之職權，證人、共同被告之陳述有部分前後不符，
或相互間有所歧異時，究竟何者為可採，法院原得本其自由心證予以斟酌，非謂一有
不符或矛盾，即應認其全部均為不可採信。故法院就證人或共同被告之供述，認其中
一部分確實可信而予採取，自非法所不許。從而原判決採納葉合釗於桃園縣調查站、
上訴審、更一審、林龍興在偵查中之供述，作為認定犯罪事實之證據資料，並於理由
內敘明：「葉合釧、林龍興於發回前及本院此次調查時皆證稱並未將偽造之電腦放行
通知及提單交予甲○○，而係王天明分別交付電腦放行通知於上開二人，由二人分別
繳交倉租、完稅、提領貨物，通知運貨司機運送至甲○○指定地點，係屬迴護之詞，
且無解於被告等共謀行使偽造文書犯罪之成立」，核屬事實審法院採證認事職權之適
法行使，且與採證法則無違，不能任指為違法。又原判決理由欄二第一點敘明經共同
被告林龍興證述綦詳及與葉合釗在偵審及原審前審調查時供承情節大致相符之事實，
乃王天明等涉嫌偽造進口貨物電腦放行通知總共三十八筆，其中大部分進口音響器材
者與甲○○無關，進口檳榔經查有據者共十筆如其附表一所示等情，此論述與林龍興
在偵查中供稱：「我只是交給司機去運貨，單子均是甲○○拿給我的，我只是向王天
明拿二張提單，我就交給司機，貨送到承德路，當天我和甲○○開車去，葉合釗上車
來，他將章交給甲○○，六月份我到香港旅遊，剛好甲○○來酒店找我看貨，我才知
走私檳榔，之後又走私進來三、四次，檳榔送林口、樹林，均由甲○○接走」（見偵
三八四五號卷第十三頁），並無不相適合之處。與葉合釗在偵、審及更一審之供述（
見偵三八四五號卷第九至十二頁、第一審卷第八三頁背面、第八四頁背面、更一卷第
三三頁、第三五頁），亦無顯然齟齬，難認有判決書內記載之證據，與卷內筆錄不相
適合之採證違法。另證人林孝禮就其赴中正國際機場貨運站提貨之提單究係何人交付
乙事，前後之證述固不盡相同（即在另案證稱係上訴人交付，在上訴審則稱是林龍興
交付，因偵訊人員將上訴人及林龍興之口卡一同放在桌上，伊誤認渠二人為同夥，才
說是上訴人），惟原審法院參酌林龍興在偵查中供稱：「我只是交給司機去運貨，單
子均是甲○○交給我」（見偵三八四五號卷第十二頁背面），而採納林孝禮在上訴審
之證述，認定：「甲○○與林龍興係同夥，由林龍興交給司機之進口貨提單及電腦放
行通知，係由甲○○交給林龍興」，核與證據法則無違，上訴意旨執此指摘原判決此
部分採證違背證據法則，顯有誤會。再者共犯王天明在上訴審調查時，當法官詢以：
「被告二人（指上訴人及林龍興，下同）有無參與偽造電腦放行通知單﹖」，雖答稱
：「沒有」（見上訴卷第一一四頁），但其在同次調查庭，亦曾供稱：「關於檳榔是
我與被告二人合作的，甲○○負責接貨，他負責將領貨單交給我偽造電腦放行單，印
表機是甲○○用他的別克轎車載我至中華商場買的，他怎麼不知道」「（問：你偽造
二十七次電腦放行單，被告二人有無參與﹖）電器部分都不是，檳榔則是」、「（問
：李子賢偽造之電腦放行（筆錄漏載單字）被告二人有無參與﹖）有」、「我的部分
與被告二人合作過三、四次，但一次提領貨物使用電腦提單一至四張都有」、「甲○
○是在餐廳外面交給我（指供偽造用之提單）」（見同上卷第一一一頁正、背面、第
一一二頁背面、第一一三頁、第一一四頁背面），另其在第一審復供稱：「我有拿偽
造之提單及放行單交予他們二人（指上訴人及林龍興），約在五月份左右，我拿給他
們多次，我是將已經蓋好印章之進口貨物提單、電腦放行通知（筆錄似誤載交付等字
樣），他們知是偽造的」（見第一審卷第一一四頁背面），在更一審又稱：「甲○○
是貨主，檳榔是禁止進口的，你可以想想他是否知道走私的事，他知道走私的事」（
見更一卷第四九頁），原判決既引用王天明前開不利於上訴人之供述，作為認定上訴
人犯罪之證據資料，並敘明：「甲○○辯稱王天明於本案偵查、一審及本院前審數度
為不利之證言，係因證人王天明與甲○○間素有私人恩怨，且證人王天明曾向被告（
即上訴人，下同）勒索十萬元，被告未給予，造成王天明企圖為虛偽、不利於被告之
證言陷害被告。並未能立證以實其說，空言無據，殊不足採信」，不僅無違於採證法
則，且已就王天明前後歧異之證述，有所取捨，至其就王天明前開偶一有利於上訴人
之證述，不予採納，雖未說明理由，但此不過說明稍嫌簡略而已，並非理由不備。又
林龍興、葉合釗、林孝禮、王天明等人於本案偵、審中已先後多次到庭應訊（見偵三
八四五號卷第十至十三頁、第一審卷第二十頁、第三三頁、第八三頁、第八四頁、第
一一四頁、上訴卷第七一頁、第一一一至一一四頁、第一三五頁、更一卷第三三頁、
第四九頁、更二卷第四四頁），原審於審判期日復將林龍興、王天明、葉合釗、林孝
禮到庭應訊之筆錄，以提示並告以要旨之方式，予上訴人辯論（見原審卷第五九、六
十頁），自不能謂原審就此未有調查。至於林龍興等人之供述，究以何部分為可採，
則屬事實審法院自由判斷之職權行使，原判決既已依據調查證據之結果，就前項證據
加以取捨，即難任指為未盡調查能事。況且本件在最後審判期日，調查證據完畢前，
審判長問上訴人及其選任辯護人，尚有何證據請求調查時，渠二人均答稱：「沒有」
，而本院為法律審，上訴人在本院又執此爭執，自非依據卷內資料而為指摘。又臺灣
桃園地方法院八十三年度訴字第七三六號判決及原審法院八十三年度上訴字第四八九
六號判決（見第一審卷第七二至七九頁、上訴卷第五五至六三頁），雖皆認定王天明
、葉合釗確曾參與本件犯罪（即該判決附表一編號七至十二、二二至二五所示者），
但均未認定上訴人係此犯罪之共同正犯，然原判決認定上訴人犯罪所憑之證據資料，
並非祇有該判決而已，業如前述，前開另案判決之記載，並不足以動搖原判決就本件
犯罪事實之認定。至於原判決於理由內援引上開判決之結果，不過在說明王天明、葉
合釗確曾因參與本件犯罪經法院判處罪刑確定之事實，殊無判決不備理由及未盡調查
能事之違法。上訴意旨置原判決理由內已詳予說明之事項於不顧，對於原審採證認事
之職權行使，究竟如何違背法令，並未依據卷內訴訟資料為具體之指摘，仍執陳詞，
空言否認犯罪，就原審證據之取捨，再為單純之事實上爭執。並執此漫指原判決理由
不備、調查職責未盡、採證違背證據法則，自非適法之第三審上訴理由，其上訴違背
法律上之程式，應予駁回。
據上論結，應依刑事訴訟法第三百九十五條前段，判決如主文。
中      華      民      國    八十九    年      三      月     十七     日
                              最高法院刑事第一庭
                                  審判長法官  施  文  仁
                                        法官  張  淳  淙
                                        法官  林  永  茂
                                        法官  蕭  仰  歸
                                        法官  蔡  清  遊
      右正本證明與原本無異
                                              書  記  官
中      華      民      國    八十九    年      三      月    二十三    日


司法院資訊處製作；財團法人民間司法改革基金會備份。
